【裁判字號】    97,交聲,1053
【裁判日期】    970704
【裁判案由】    聲明異議
【裁判全文】
臺灣臺中地方法院交通事件裁定        97年度交聲字第1053號
原處分機關  交通部公路總局臺中區監理所豐原監理站
異  議  人  甲○○
即受處分人
上列受處分人因違反道路交通管理處罰條例案件，對於交通部公
路總局臺中區監理所豐原監理站民國97年3月19日所為之處分（
豐監稽違字第裁63-HC0000000號裁決書）聲明異議，本院裁定如
下：
    主    文
原處分撤銷。
甲○○汽車駕駛人，未領有駕駛執照駕駛機器腳踏車，處罰鍰新
臺幣陸仟元。
    理    由
一、原處分意旨略以：異議人即受處分人甲○○（下稱受處分人
    ）於民國97年3月9日9時0分許，騎乘車牌號碼MYE-707號重
    型機車，在大甲鎮○○路○段、順天路口，因「無照駕駛（
    禁駛）」之違規事實，經臺中縣警察局交通隊大甲交通小隊
    警員以違反道路交通管理處罰條例第21條第1項第1款之規定
    ，掣開中縣警交字第HC0000000號舉發違反道路交通管理事
    件通知單舉發，經查受處分人違規屬實，且其係於大貨車普
    通駕駛執照吊扣期間（自96年5月18日至97年5月17日止）騎
    乘重型機車違規，交通部公路總局臺中區監理所豐原監理站
    遂於97年3月19日改依道路交通管理處罰條例第21條第1項第
    5款、第3項後段及第67條第4項，以豐監稽違字第裁63-HC00
    00000號裁決書，裁處其罰鍰新臺幣（下同）6000元，吊銷
    普通大貨車駕駛執照，並禁考1年，逾期則依裁決書處罰主
    文規定裁處等語。
二、聲明異議要旨則為：本案因道路交通管理處罰條例第68條業
    經修正，故受處分人因酒醉駕駛自小客車違規吊扣大貨車駕
    照，於法無據。復因騎乘重型機車違規被吊銷大貨車駕照，
    亦屬裁罰不當，皆違反行政程序法第7條。又普通大貨車駕
    駛執照乃其謀生之工具，若遭原處分機關吊銷，生計將陷於
    困頓，為此請求撤銷原處分關於吊銷普大貨車駕照，並禁考
    1 年部分云云。
三、按汽車駕駛人，未領有駕駛執照駕駛小型車或機器腳踏車，
    或駕駛執照吊扣期間駕駛小型車或機器腳踏車者，處新臺幣
    6000元以上1萬2000元以下罰鍰；駕駛執照吊扣期間駕駛小
    型車或機器腳踏車者，吊銷其駕駛執照；汽車駕駛人，曾依
    上開規定吊銷駕駛執照者，1年內不得考領駕駛執照，道路
    交通管理處罰條例第21條第1項第1款、第5款、第4項及第67
    條第3項分別定有明文。
四、經查：
  (一)受處分人前曾於96年05月17日21時20分許駕駛車牌號碼J9-2
    166號自小客車，在潭子鄉○○路、圓通南路處，因「酒後
    駕車，經酒測值為0.38MG/L」之違規事實，經台中縣警察局
    交通警察隊員警依道路交通管理處罰條例第35條第1項第1款
    舉發，並業於96年5月18日至交通部公路總局臺中區監理所
    豐原監理站，逕依統一裁罰基表規定繳納罰鍰19500元，及
    依道路交通管理處罰條例第35條第1項第1款，執行吊扣普通
    大貨車駕駛執照（自96年5月18日至97年5月17日止）處分結
    案，受處分人對舉發之事實及監理站之裁處均未表示異議等
    情，有交通部公路總局臺中區監理所豐原監理站函附違規查
    詢報表、受處分人汽車駕照基本資料暨吊扣消歷史情況影本
    及本院公務電話記錄各一份，在卷可稽，應甚明確，是受處
    分人確有普通大貨車駕駛執照吊扣之事實，堪以認定。雖受
    處分人於本件聲明異議狀內針對吊扣普通大貨車駕駛執照之
    實體事項異議，惟原處分機關依道路交通管理處罰條例第9
    條第1項前段、違反道路交通管理事件統一裁罰基準及處理
    細則第41條第1項第1款規定，不經裁決逕依基準表期限內自
    動繳納之規定收繳罰鍰結案，則受處分人之上開違反道路交
    通管理事件，即未經裁決機關裁決，即非道路交通案件處理
    辦法所稱之交通案件，不得逕予聲明異議，況縱使原處分機
    關曾為裁決，然受處分人係於96年5月18日繳納罰鍰，則其
    聲明異議亦早已逾20日之不變期間，其異議權既已喪失，依
    道路交通案件處理辦法第18條前段規定，仍應予以駁回，附
    此敘明。
  (二)又受處分人對其未考領重型機車駕駛執照，而於上開駕照吊
    扣期間內之97年3月9日9時0分許，騎乘車牌號碼MYE-707號
    重型機車，在大甲鎮○○路○段、順天路口處，經警攔停舉
    發其「駕駛執照吊扣期間駕駛機器腳踏車」之違規事實並未
    否認，有其聲明異議狀及上開違反道路交通管理事件通知單
    、汽車駕照基本資料各一份在卷可憑，是受處分人確有於其
    所有普通大貨車駕駛執照吊扣期間，在未領有重型機車駕駛
    執照之情況下，駕駛重型機車之違規行為無訛。而本件聲明
    異議事件主要爭點在於受處分人之違規行為究應依道路交通
    管理處罰條例第21條第1項第1款「未領有駕駛執照駕駛機器
    腳踏車」處罰，還是依同條項第5款「駕駛執照吊扣期間駕
    駛機器腳踏車」處罰並吊銷其普通大貨車駕駛執照。
  (三)依道路交通管理處罰條例第21條第1項第5款固規定：「汽車
    駕駛人，有下列情形之一者，處新臺幣6000元以上1萬2000
    元以下罰鍰，並當場禁止其駕駛：5、駕駛執照吊扣期間駕
    駛小型車或機器腳踏車」。然其所指「駕駛執照」吊扣期間
    ，是否僅指「小型車或機器腳踏車之駕駛執照」經吊扣之期
    間；抑或包含「所有種類車輛之駕駛執照」被吊扣之期間均
    在內，則無明文。按法律解釋除不能超出文義解釋之最大範
    圍外，尚須與立法意旨相符。查上開條款之規定若指：小型
    車或機器腳踏車駕駛執照以外之其他駕駛執照遭吊扣期間，
    駕駛小型車或機器腳踏車，仍需加以處罰者，則於行為人仍
    持有小型車或機器腳踏車駕照而僅他種駕駛執照遭吊扣之情
    形，其駕駛小型車或機器腳踏車之行為，既無破壞交通秩序
    、危害交通安全之虞，顯與該條例第一條所示「為加強道路
    交通管理，維護交通秩序，確保交通安全」之立法目的不符
    ，是上開道路交通管理處罰條例第21條第1項第5款所指「駕
    駛執照」吊扣期間，顯僅指「小型車或機器腳踏車之駕駛執
    照吊扣」之期間，而仍駕駛小型車或機器腳踏車之情形而言
    。此依體系解釋方法，由同條項第1款所稱「未領有駕駛執
    照駕駛小型車或機器腳踏車」之規定，係指未領有「小型車
    或機器腳踏車」駕駛執照，而駕駛小型車或機器腳踏車之情
    形，益徵同條項第5款僅指「小型車或機器腳踏車之駕駛執
    照吊扣」之期間，而仍駕駛小型車或機器腳踏車之情形，始
    予處罰。
  (四)又依道路交通安全規則第53條規定：「汽車駕駛執照分為下
    列各類：1、小型車普通駕駛執照。2、大貨車普通駕駛執照
    。3、大客車普通駕駛執照。4、聯結車普通駕駛執照。5、
    小型車職業駕駛執照。6、大貨車職業駕駛執照。7、大客車
    職業駕駛執照。8、聯結車職業駕駛執照。9、國際駕駛執照
    。10、輕型機器腳踏車駕駛執照。11、重型機器腳踏車駕駛
    執照。12、普通重型機器腳踏車駕駛執照。13、大型重型機
    器腳踏車駕駛執照。」可知騎駛重型或普通重型機車亦須有
    獨立之駕駛執照。另依同規則第61條第1項規定，汽車駕駛
    人取得高一級車類之駕駛資格者，應換發駕駛執照，並准其
    駕駛較低級車類之車輛，其規定如下：「1、已領有聯結車
    駕駛執照者，得駕駛大客車、大貨車、代用大客車、大客貨
    兩用車、曳引車、小型車、輕型機器腳踏車。2、已領有大
    客車駕駛執照者，得駕駛大貨車、代用大客車、大客貨兩用
    車、曳引車、小型車、輕型機器腳踏車。3、已領有大貨車
    駕駛執照者，得駕駛小型車、輕型機器腳踏車。4、已領有
    小型車駕駛執照者，得駕駛輕型機器腳踏車。5、已領有大
    型重型機器腳踏車駕駛執照者，得駕駛普通重型機器腳踏車
    、輕型機器腳踏車。6、已領有普通重型機器腳踏車駕駛執
    照者，得駕駛輕型機器腳踏車。7、已領有重型機器腳踏車
    駕駛執照者，得駕駛普通重型機器腳踏車、輕型機器腳踏車
    。8、已領有聯結車、大客車、大貨車或小型車駕駛執照者
    ，得駕駛小型車並附掛輕型拖車。」可知縱領有聯結車、大
    客車、大貨車、小型車之駕駛執照，仍不得依上開規定，換
    發重型機車之駕駛執照，而駕駛較低級之重型機車。職此，
    重型機車駕駛執照與普通大貨車駕駛執照，係不同之駕駛資
    格執照，彼此間無法通用。行政機關既不准人民持大貨車駕
    駛執照騎乘重型機車，在處罰上亦應分別處理，不得因騎乘
    重型機車之違規而吊銷人民之普通大貨車駕駛執照。且道路
    交通管理處罰條例第21條第1項第5款「駕駛執照吊扣期間駕
    駛小型車或機器腳踏車」之情形，因同條第4項規定須吊銷
    駕駛執照，影響人民使用交通工具之行動自由權利甚鉅，而
    跨級吊銷人民之駕駛執照實有違比例原則，並不妥適，故道
    路交通管理處罰條例第21條第1項第5款應限縮解釋在駕駛之
    交通工具與吊扣之駕駛執照同級或得通用之情況下，方得適
    用，非謂駕駛人所擁有任一項駕駛執照遭吊扣，則不論是否
    尚有其他合於規定之駕駛執照，一概禁止駕駛人駕駛各種車
    輛，否則便有過度擴張處罰範圍且與同條例第21條第1項第1
    款「未領有駕駛執照駕駛小型車或機器腳踏車」失所區隔之
    疑慮。
  (五)綜上所述，受處分人未曾取得重型機車之駕駛執照，而騎乘
    重型機車，即屬無照駕駛，尚不得因受處分人曾持有普通大
    貨車駕駛執照而認受處分人騎乘重型機車具有執照，是縱受
    處分人於普通大貨車駕駛執照吊扣期間，騎乘重型機車，亦
    係未領有駕駛執照駕駛機器腳踏車，應依道路交通管理處罰
    條例第21條第1項第1款「未領有駕駛執照駕駛機器腳踏車」
    處罰，並無同條例第21條第1項第5款之適用。業如前述，因
    此，更無依同條第4項吊銷受處分人之普通大貨車駕駛執照
    及依同條例第67條第3項1年內禁考駕駛執照之餘地。
五、從而，原處分機關就受處分人未領有駕駛執照駕駛機器腳踏
    車之違規事實，適用道路交通管理處罰條例第21條第1項第5
    款、第4項及第67條第3項規定，裁處異議人罰鍰6000元，並
    吊銷其普通大貨車駕駛執照且禁考1年，即有違誤。受處分
    人執上開事由異議，固有理由，但受處分人仍涉有舉發之違
    規情事，誠如上述，爰撤銷原處分，改依道路交通管理處罰
    條例第21條第1項第1款規定，自為裁罰如主文第2項所示。
六、據上論斷，應依道路交通管理處罰條例第87條第2項，道路
    交通案件處理辦法第20條規定，裁定如主文。
中    華    民    國    97    年    7     月    4     日
                      交通法庭  法  官  莊深淵
上正本證明與原本無異。
如不服本裁定應於送達後五日內向本院提出抗告狀。
                                書記官  廖碩薇
中    華    民    國    97    年    7    月    4    日


司法院資訊處製作；財團法人民間司法改革基金會備份。
